【裁判字號】    99,上訴,675
【裁判日期】    990729
【裁判案由】    毒品危害防制條例
【裁判全文】
臺灣高等法院刑事判決                 99年度上訴字第675號
上  訴  人
即  被  告  丁○○原名潘順發.
選任辯護人  李祖麟律師
上  訴  人
即  被  告  乙○○
選任辯護人  黃淑芬律師
上列上訴人等因毒品危害防制條例案件，不服臺灣新竹地方法院
97年度訴字第272 號，中華民國98年12月29日第一審判決（起訴
案號：臺灣新竹地方法院檢察署96年度偵字第3187、5475號），
提起上訴，本院判決如下：
    主  文
原判決撤銷。
丁○○共同製造第二級毒品，未遂，處有期徒刑肆年貳月。扣案
如附表編號21、25、26-1、26-2、30所示之物，均沒收銷燬；如
附表編號1、2、4至20、22、24、28、29、32所示之物，均沒收
。
乙○○幫助共同製造第二級毒品，未遂，處有期徒刑貳年。
    事  實
一、丁○○（原名潘順發）前於民國92年間，因製造甲基安非他
    命案件，經本院以91年度上更二字第943 號判決判處有期徒
    刑8年8月確定，於95年4月14日縮短刑期假釋出監，於98年4
    月16日保護管束期滿，為具有製造甲基安非他命知識經驗之
    人。詎丁○○於假釋期間，仍不知悔改，意欲製造第二級毒
    品甲基安非他命，遂透過基於幫助丁○○製造第二級甲基安
    非他命犯意之乙○○，於96年3月中旬，偕同丁○○前往新
    竹縣湖口鄉○○路15巷19號李俊賢（於96年6月23日死亡，
    涉犯共同製造第二級毒品甲基安非他命部分，業經臺灣新竹
    地方法院檢察官檢察官為不起訴處分確定）租屋處（下稱租
    屋處），由乙○○面告李俊賢有關丁○○欲找尋製造甲基安
    非他命場地一事，丁○○、李俊賢遂基於共同製造第二級毒
    品甲基安非他命之犯意聯絡，由李俊賢負責提供租屋處5樓
    場地、看管純化鹵水所用冰箱之插電、清除製造甲基安非他
    命殘餘物等工作，並交付鑰匙1支予丁○○，供丁○○自由
    進出租屋處，從事製造甲基安非他命。丁○○復於同年4月
    19 日中午，電告乙○○代購製造甲基安非他命所需冰箱，
    乙○○轉電知李俊賢，李俊賢遂於同年4月19日向不知情之
    全國商業冷凍行陳柱購買如附表編號18所示冰箱，指示陳柱
    將冰箱放置在租屋處5樓，供製造甲基安非他命使用。丁○○另於同年4月間，將供製造甲基安非他命如附表編號1、2
    、4 至22、24、25、28至30所示原料、器具搬放在租屋處5
    樓，並著手製造第二級毒品甲基安非他命，至被查獲前已製
    得尚未純化為甲基安非他命結晶之如附表編號26-1、26-2水
    溶液而未遂。嗣於同年5月17日19時30分許，為法務部調查
    局臺北市調查處、新竹市調查站持搜索票在租屋處查獲，並
    扣得如附表編號26-1、26-2尚未純化之水溶液、如附表編號
    1、2 、4至22、24、25、28至30所示製造甲基安非他命之原
    料、器具、編號3、23、27、31所示不明有機溶液、房屋租
    賃契約書、手機、存摺等物及於李俊賢駕駛6P-8568號自小
    客車內查扣如附表編號32安毒工廠殘餘物，而得知上情。
二、案經法務部調查局臺北市調查處、新竹市調查站移請臺灣新
    竹地方法院檢察署檢察官偵查起訴。
    理  由
壹、證據能力
一、上訴人即被告丁○○以偵查中對伊地址誤繕，致未接獲應訊
    通知而到庭，喪失當面詰問之機會而爭執李俊賢96年5 月15
    日下午8時35分偵訊筆錄（下稱第1次偵訊筆錄）、同年月日
    下午11時10分偵訊筆錄（下稱第2 次偵訊筆錄）等證據能力
    ；上訴人即被告乙○○以李俊賢在羈押中，為爭取准為證人
    保護法之污點證人而解除其自由，所陳是否非虛，是否具「
    絕對特別可信情況」，容有疑義而爭執李俊賢第2 次偵訊筆
    錄之證據能力
(一)按偵查係採糾問原則，由檢察官主導，重在合目的性之追求
    ，而「詰問」乃偵查程序之一部，除預料證人、鑑定人於審
    判時不能訊問之情形外，檢察官可視實際情況，決定是否命
    被告在場，讓被告得親自詰問證人、鑑定人，此為刑事訴訟
    法第248條所明定，故刑事訴訟法第159條之1第2項所指得為
    證據之被告以外之人於偵查中向檢察官所為之陳述，其證據
    能力不因偵訊證人、鑑定人當時被告不在場，未親自詰問而
    受影響（最高法院97年度台上字第603 號判決意旨參照）。
    本件證人即共同正犯李俊賢於96年6 月23日因心因性猝死，
    有台灣新竹地方法院檢察署相驗屍體證明書在卷為憑（偵31
    88卷第47頁），衡情檢察官於96年5月15日製作李俊賢第1、
    2 次偵訊筆錄時，無法預料李俊賢於審判時，不能到庭接受
    詰問，且檢察官於96年5 月16日拘提丁○○時，拘票地址並
    無誤繕，仍無法查知丁○○藏匿地點，有拘票存卷可參（他
    卷第33至36頁）。嗣新竹市警察局第二分局於96年12月11日
    因執行通訊監察而獲悉丁○○可能藏匿地點，聲請拘提丁○○，雖拘票地址誤載為「新竹市○區○○○路47巷9號『3』
    樓」，因早已逾越李俊賢製作96年5月15日偵訊筆錄及96年6
    月23日死亡之時間，顯無法當庭對質，則檢察官本於偵查指
    揮調查犯罪之權限而未命丁○○在場，並當面對質李俊賢，
    尚不影響李俊賢第1、2次偵訊筆錄之證據能力。
(二)按為避免證人為依證人保護法第14條第1 項規定，予以減輕
    或免除其刑之減刑寬典，而為不利於他人之不實陳述，自應
    有足以令人確信其供述為真實之補強證據，始得採為論斷之
    依據。而所謂補強證據，指其他有關證明該被告或犯罪嫌疑
    人關於「其他共犯之犯罪事證」之供述真實性之相關證據而
    言（最高法院99年度台上字第1485號、95年度台上字第483
    號判決意旨參照）。李俊賢第2 次偵訊筆錄雖記載「檢察官
    當庭表示依證人保護法第14條第1 項規定，使李俊賢適用證
    人保護法，... 」等字樣（偵3188卷第36頁），然與乙○○
    供稱：代丁○○向李俊賢借用案發地點，且丁○○電請其代
    購中古冰箱等情（偵3187卷第5、6、32頁）大致相符，並有
    部分通訊監察譯文（證據能力如下述）在卷可憑，足以擔保
    其陳述之真實性，自得為本件認定事實之依據。
(三)被告以外之人於檢察官陳述後而於審判中死亡，應綜合卷內
    資料，分別就該被告以外之人於檢察官所為之陳述是否符合
    刑事訴訟法第159條之1第2 項規定得為證據之要件，本於合
    理之心證以定其取捨，而為認定事實，發現真實（最高法院
    96年度台上字第5572號判決意旨參照）。本件李俊賢第1 次
    偵訊筆錄係以被告身分傳喚到庭為訊問時，即與「依法應具
    結」之要件不合，縱未命其具結，純屬檢察官或法官調查證
    據職權之適法行使，當無違法可言。李俊賢第2 次偵訊筆錄
    係以證人身分到庭為訊問，並已依法具結，以現階段刑事訴
    訟法規定檢察官代表國家偵查犯罪、實施公訴，依法其有訊
    問被告、證人之權，且實務運作時，檢察官偵查中向被告以
    外之人所取得之陳述，原則上均能遵守法律規定，不致違法
    取供，其可信度極高，乙○○及其選任辯護人未曾提及檢察
    官在偵查時，有任何不法取供之情形，是客觀上並無顯不可
    信之情況，則李俊賢於偵查中之證言，自有證據能力。
二、通訊監察譯文
(一)法務部調查局臺北市調查處於96年間，依修正前通訊保障及
    監察法第5 條規定，於偵查中向臺灣臺北地方法院檢察署檢
    察官依法聲請監聽，有96年3 月28日96年北檢大餘聲監（續
    ）字第000519號、96年4 月10日96年北檢大餘聲監（續）字
    第000596號、96年4月25日96年北檢盛餘聲監（續）字第000
    690 號臺灣臺北地方法院檢察署通訊監察書、通訊監察書電
    話附表（原審卷二第26至33頁）在卷可稽。且通訊監察書「
    案由及涉嫌觸犯之法條」雖為「毒品危害防制條例第4條第1
    項」，經執行機關依法執行監聽而取得丁○○等人涉嫌製造
    第二級毒品甲基安非他命之內容（他案監聽），屬依法定程
    序實施通訊監察時，偶然附隨取得之證據，並非實施刑事訴
    訟程序之公務員因違背法定程序取得之證據，基於刑事訴訟
    法第152 條規定，允許另案應扣押之物，得作為證據之法理
    ，自得作為證據使用（最高法院97年度台非字第549 號判決
    意旨參照）。
(二)按行為時通訊保障及監察法第15條第1 項立法目的，在於使
    通訊監察透明化，免除人民疑慮，執行機關應於通訊監察結
    束時，通知被監察人。如其通知有妨害通訊監察目的之虞或
    事實上不能通知者，經通訊監察書核發人許可後，不在此限
    。此一通訊監察結束事後通知受監察人之程序，目的既在使
    受監察人得悉受通訊監察之情形，通訊監察得以透明化，則
    事後有無依法通知受監察人，顯與執行機關合法執行通訊監
    察所得證據之證據能力無涉（最高法院97年度台上字第3616
    號判決意旨參照）。雖該條配合偵查中通訊監察書改由法官
    核發而於96年7 月11日修正，然不影響上開立法目的。本件
    李俊賢等違反毒品危害防制條例案件，於96年5 月15日在台
    灣台北地方法院檢察署指揮下，於新竹市區偵破由李嫌所主
    持之安毒製造工廠後，續聲請對該製毒集團其他可疑對象丁○○、陳銀龍及鄧國樑等實施通訊監察作業，以擴大偵辦；
    繼於（97）年1 月上旬，在基隆市偵破陳銀龍等製造安非他
    命毒品案，惟仍有丁○○等本局重要專案對象亟待偵證，囿
    於管轄權，乃改請台灣基隆地方法院檢察署指揮偵辦，迄今
    （99）年1月8日遭台灣基隆地方法院駁回通訊監察聲請後，
    隨於99年2月4日報請台灣基隆地方法院檢察署聲請辦理通知
    受監察人事宜，並於今（99）年3 月15日依法通知受監察人
    等情，有法務部調查局台北市調查處99年4月7日肆字第0994
    3048150 號函在卷為憑（本院卷第90頁）。是本件執行機關
    於監察通訊結束時，雖未即時通知受監察人，亦不影響執行
    機關合法執行通訊監察所得證據之證據能力。
(三)法務部調查局臺北市調查處於98年5 月11日檢送之通訊監察
    作業報告表所示之通訊監察內容，經原審當庭播放監聽錄音
    帶勘驗結果為：原審卷二第13頁第6則、第14頁第4至8 則、
    第15頁第1至8則、第16頁第1、2、4、6、7、8則、第19頁第
    1至3則、第20頁第1則、第24頁第1、2則、第25頁第3則譯文
    通話內容，經核與譯文無誤，並依法踐行調查證據之程序，
    丁○○對其中有關其之對話均不否認為其所陳（本院卷第10
    0 反頁），上開監聽錄音譯文自有證據能力。至其餘監聽譯
    文，或無監聽錄音帶或光碟可資核對，復為丁○○及其選任
    辯護人所爭執譯文內容之真實性，自不具證據能力。
三、以下所引證據，經本院當庭提示，檢察官、丁○○、乙○○
    及其等選任辯護人對於被告以外之人於審判外之言詞及書面
    陳述，均表示無意見，同意作為證據（本院卷第62反、106
    反、107 反頁），且本院審酌該言詞陳述或書面陳述作成時
    ，並無違法或不當之狀況，依刑事訴訟法第159條之5第1 項
    規定，均有證據能力，合先敘明。
貳、實體方面
一、訊據丁○○、乙○○對於上開時、地，查獲如附表所示之物
    等情坦承不諱，惟均矢口否認有上開犯行，丁○○辯稱：案
    發現場係李俊賢承租，與伊無關，無證據顯示扣案製毒工具
    及原料係由伊購買或提供。現場採獲指紋、掌紋與伊不符，
    張鈺婷未曾見過伊出入租屋處，李俊賢僅稱有一些不好（甲
    基）安非他命要改，非製造（甲基）安非他命，扣案物品中
    並無不好之（甲基）安非他命，難認伊涉嫌製毒。扣案物中
    未發現「氯（假）麻黃素」，且查扣「水溶液」中，僅有極
    微量之甲基安非他命成分殘留，與伊之前遭判刑確定案件中
    之純質淨重925.13公克相差甚鉅，顯不能認定租屋處即在進
    行製造甲基安非他命。況伊曾拒絕他人撰寫製造（甲基）安
    非他命計畫書而遭恐嚇，足認伊已改過前非。乙○○辯稱：
    伊非向李俊賢借用租屋處之人，業經張鈺婷證述無訛，且扣
    案證物均無伊之指紋。依丁○○所陳，伊僅知悉何處二手冰
    箱較便宜，且監聽當日丁○○與李俊賢一起吃飯，何以未告
    知伊上情，而大費周章由丁○○電請伊購買冰箱，顯然有隱
    情。李俊賢結拜弟弟莊振清為丁○○女婿，倘丁○○有意借
    住，理應透過莊振清，為何透過甫認識不久之伊，李俊賢初
    次陳述係莊振清代丁○○借用，事後才改伊代丁○○借用，
    顯係脫免刑責。伊僅代丁○○詢問李俊賢可否借用租屋處，
    及詢問二手冰箱之事，之後即未曾去過租屋處，亦不知購買
    二手冰箱之用途，自無幫助他人犯罪之故意及違法性認識云
    云。
二、然查：
(一)法務部調查局臺北市調查處於上開時、地，持搜索票，扣得
    如附表所示原料、物品等事實，業據本院調閱97年度聲搜字
    第277 號刑事卷宗核閱屬實（外放聲搜卷影本），並有搜索
    票、搜索、扣押筆錄、扣押物品目錄表在卷可稽。
(二)扣案如附表所示原料、物品經送請法務部調查局鑑驗，經以
    化學呈色法、氣相層析質譜儀分析法、核磁共振儀光譜分析
    法鑑定結果為：1、附表編號1物品，發現含有第四級毒品先
    驅原料麻黃素成分，合計淨重273.90公克，平均純度89.22%
    ，純質淨重244.37公克。2、附表編號26-1、26-2水溶液2盆
    ，發現含有第二級第89項毒品甲基安非他命及第四級毒品先
    驅原料麻黃素成分，淨重3247.22 公克，甲基安非他命平均
    純度0.06%，純質淨重1.95公克；麻黃素平均純度2.80%，純
    質淨重90.92公克。3、附表編號21攪拌木杓、編號25電子秤
    、編號30磅秤，發現有第二級第89項毒品甲基安非他命成分
    殘留。4、附表編號9過濾瓶、編號32現場垃圾殘渣發現有第
    四級毒品先驅原料麻黃素成分殘留。另現場查獲如附表編號
    2、5、7、8、10至22、24、28、29等化學藥品及設備，尤以
    編號2 為有機丙酮、編號28為硫酸鋇、醋酸鈉及氫氧化鈉，
    編號29為乙醚、鹽酸、氯仿，均符合一般製造甲基安非他命
    氯化反應、氫化反應與純化反應中所需之各項設備與化學原
    料，扣押物除附表編號23、27、31所示之物外（尚包括編號
    3 不明有機溶液，因既屬不明有機溶液，自無法判斷是否可
    供製造甲基安非他命），其餘物品均符合製造甲基安非他命
    地下工廠各階段製程之所需，有法務部調查局96年8 月27日
    調科壹字第09600303810 號鑑定書及所附之附表、照片、臺
    灣高等法院檢察署毒品獎金審議小組有關認定毒品製造工廠
    標準之決議有關第二級甲基安非他命製造工廠之製程類型、
    製造流程、設備內容附卷可參（偵5475卷第10至27頁、偵31
    88卷第43至45頁）。
(三)乙○○介紹丁○○向李俊賢借用租屋處5 樓，供製造甲基安
    非他命之用
  (1)李俊賢陳述：租屋處是伊於95年2月6日承租，該房屋共5 層
    樓，5樓房間約在96年3月中旬，乙○○帶潘順發（即更名為
    丁○○）來伊家中看，伊問乙○○要幹嘛，乙○○叫伊先借
    潘順發改一些不好的東西，伊問是什麼不好的東西，乙○○
    說是一些不好的安非他命（應係甲基安非他命）。潘順發搬
    過來之前的1個禮拜，潘順發有邀伊去延平路3段潘順發住處
    ，跟伊說他有些不好的東西要去伊那裡改一改。當時伊有打
    1把租屋處1樓鑰匙給潘順發。冰箱是4 月19日搬過去的，其
    餘器材大約是前2、3天才把5 樓借給他用而搬去。有次潘順
    發叫我去5 樓將冰箱電拔掉，事後問潘順發為何冰箱一下插
    電，一下又不插電，他說裡面冰的是安非他命。我多半看到
    都是潘順發自己來租屋處5 樓（3188卷第28、36至38頁）等
    語。核與乙○○證述：潘董（即丁○○）在96年3 月間，問
    伊有無空房間借他放東西，因伊家沒有多餘房間可借用，伊
    知道李俊賢家有空房間，故找李俊賢，並在3 月某日，伊帶
    潘董至李俊賢租屋處看場地等語（偵318 7卷第5、32頁）；
    證人張鈺婷證述：伊居住之租屋處5樓，李俊賢的2個男的朋
    友曾借用，約借1個多月，他們來的時候有時候伊不在家，
    他們有房子的鑰匙等語（偵3187卷第32、33頁、原審卷一第
    156、157頁）。足證李俊賢上開所證，要非虛妄。從而，乙○○協助丁○○尋找適合供製造第二級毒品甲基安非他命之
    場地，於96年3 月中旬，攜同丁○○至租屋處，由乙○○面
    告李俊賢有關丁○○欲找尋製造甲基安非他命場地一事，經
    李俊賢應允將租屋處5 樓供丁○○製造甲基安非他命等事實
    ，應堪認定。
  (2)張鈺婷於原審雖證稱：伊沒見過丁○○去過租屋處5 樓及上
    去5樓並非丁○○、乙○○等語（原審卷一第162、163頁）
    。惟李俊賢於警詢中供述：曾因聞到怪味道，經我詢問丁○○，他說在洗一些化學藥品，用鹽酸洗東西（偵3188卷第5
    、30頁），則張鈺婷於原審證述：上去5 樓曬衣服時，沒聞
    到刺鼻藥品味道，我家水溝本來就很臭等情（原審卷第158
    、159 頁），顯因有所忌諱而保留陳述，則張鈺婷上開所證
    ，尚難為有利於丁○○、乙○○之認定。至李俊賢於警詢否
    認知悉租屋處5 樓係供丁○○製造第二級毒品甲基安非他命
    ，僅有一點懷疑；初次偵查中對代丁○○購買冰箱係為冰一
    些魚；不知租屋處5 樓為製造甲基安非他命工廠等語，應係
    迴護己身之詞，要難採信。
  (3)租屋處5 樓係乙○○代丁○○向李俊賢借用等情，業經李俊
    賢、乙○○陳明屬實；且扣案製造甲基安非他命器具及原料
    均係丁○○於前2、3天借用5 樓後，始將器材搬過去。租屋
    處5 樓都是丁○○在使用，伊偶爾聞到怪味道，詢問丁○○
    ，他說用鹽酸洗東西等情，亦經李俊賢證述在卷（偵3188卷
    第5 、28、30、36、37頁、偵3187卷第18頁）。顯然扣案供
    製造甲基安非他命之器具、原料係丁○○搬運過來，並曾出
    入租屋處5 樓等情，堪以認定。雖法務部調查局臺北市調查
    處人員分別於96年5月17日在租屋處5樓現場之木櫃、電風扇
    、塑膠袋採得殘缺指紋、掌紋9枚；於96年5月31日在查扣冰
    箱、磅秤、鍋子、玻璃瓶等器具上採得殘缺指紋、掌紋6 枚
    ，經送請法務部調查局鑑定，均與丁○○、乙○○、李俊賢
    指紋、掌紋不符，有該局96年6月11日調科貳字第096002338
    80鑑定通知書1份及採集指紋、掌紋照片1份、97年7 月10日
    調科貳字第09700277200號、98年2月10日調科貳字第098000
    48620號鑑定書各1份（他偵卷第41至50頁、原審卷一第53至
    56、124至134頁）在卷可稽。然以丁○○為有製造甲基安非
    他命經驗，遭警查獲，經判刑確定在監服刑，嗣假釋出獄之
    人，有本院被告前案紀錄表存卷可憑，衡情為避免檢警利用
    製造甲基安非他命器具所遺留指紋、掌紋而循線遭警查獲，
    自宜利用手套或其他方法避免直接碰觸而遺留線索即可，故
    上開鑑定通知書、鑑定書均不足為丁○○、乙○○有利之認
    定。
  (4)證人即丁○○之女婿莊振清證稱：我太太叫我，反正我岳父
    的事，一概不要管（偵3188卷第34頁）。衡情丁○○既曾因
    製造甲基安非他命遭判刑確定，經服刑而假釋出獄，則莊振
    清之配偶要求莊振清不管丁○○的事，亦合乎情理。是以，
    丁○○未透過李俊賢結拜弟弟莊振清向李俊賢借用租屋處5
    樓，尚與常情不悖。且李俊賢初次雖以莊振清代丁○○借用
    ，然因乙○○已自承：確實代丁○○向李俊賢詢問借用租屋
    處（偵3187卷第5 、32頁），故事後李俊賢證述：確實係乙○○代丁○○向伊詢問借用租屋處5 樓，要無誣陷乙○○之
    情。另乙○○於本院證稱：不知丁○○有製造甲基安非他命
    被判刑確定、不知李俊賢要不要借給丁○○、有我不認識的
    人找丁○○可否幫忙改壞的東西等語，無論乙○○是否知悉
    丁○○曾有製造甲基安非他命之經驗，因其既當面告知李俊
    賢借用之目的，顯然已有代丁○○詢問李俊賢借用可能之幫
    助故意，故其上開所陳，均屬事後卸責之詞，不足採信。
(四)扣案附表編號18冰箱，係丁○○電請乙○○代購，乙○○轉
    請李俊賢購買
  (1)李俊賢證述：0000000000行動電話係其使用，於96年4 月19
    日13時58分45秒通訊監察譯文，係乙○○用其女朋友000000
    0000號行動電話叫伊去買二手冰櫃。當天即96年4 月19日伊
    在丁○○家吃飯，丁○○打電話給乙○○買冰櫃，乙○○又
    打給伊，要伊去買，冰櫃的錢是丁○○在其南寮延平路的家
    拿給伊（偵3187卷第18頁、偵3188卷第27、36頁）。核與乙○○證述：96年4 月19日13時58分45秒通訊監察譯文，是丁○○打電話給伊，要伊去買中古的冷凍櫃，因伊不在新竹，
    所以，伊打電話給李俊賢託他去買中古的冷凍櫃，購買冷凍
    櫃的錢是丁○○出的等語（偵3187卷第6 頁）大致相符。參
    以96年4 月19日13時58分46秒，乙○○使用0000000000聯絡
    李俊賢使用0000000000內容：「吳：去買二手的冷凍櫃，李
    ：好」等情，有通訊監察譯文（原審卷二第14頁）附卷可按
    。隨後李俊賢聯絡全國商業冷凍行關於送購買冰箱事宜，並
    交代張鈺婷等一下會送冰箱，張鈺婷再聯絡李俊賢等一下直
    接放5 樓等情，亦有通訊監察譯文（原審卷二第14頁）存卷
    可參。佐以證人陳柱證述：伊經營全國冷凍行，96年4 月間
    ，曾經與伊哥哥送冰箱至卷附跟監照片所示靠近鐵道附近的
    房屋等語（原審卷一第100反至103頁），且其所經營冷凍行
    確實於96年4月間，送1個2 尺冰櫃，至新竹縣湖口鄉○○路
    15巷19號5樓，亦有送貨明細（原審卷一第107頁）在卷可憑
    。足證如附表編號18所示冰箱，確實係丁○○電請乙○○代
    購，乙○○轉請李俊賢購買，由丁○○直接交付價金予李俊
    賢，再由李俊賢前往採購，並電請全國冷凍行直接送貨至租
    屋處等情，堪以認定。
  (2)丁○○先陳稱：冰箱是李俊賢去我家叫我買的，我說不要，
    我打電話叫乙○○去買冰箱，李俊賢說乙○○有認識比較便
    宜，因李俊賢跟乙○○交情不好，就叫我傳話；後稱：李俊
    賢叫我買冰箱，我不理他，才會打電話給乙○○，跟乙○○
    說李俊賢叫他去買冰箱，當時乙○○不理李俊賢，才會自己
    打電話給李俊賢叫他自己去買（原審卷一第29正、反、180
    頁），前後不一，且倘乙○○、李俊賢交惡，乙○○大可直
    接拒絕丁○○之請託即可，何須大費周章電請李俊賢自己去
    買之理。且乙○○當庭再次陳稱：丁○○打電話請我幫他買
    中古冷凍櫃，當時我不在新竹，遂打電話給李俊賢，請李俊
    賢幫丁○○買（原審卷一第180 頁），顯然扣案冰箱確實係
    丁○○電請乙○○代購，因乙○○不在新竹，轉請李俊賢代
    購，並由丁○○直接將購買冰箱價金交予李俊賢等情，至堪
    認定。是以，乙○○電請李俊賢代購冰箱，並非因認識比較
    便宜的冷凍行，而係人不在新竹之故。又丁○○電請乙○○
    代購冰箱時，李俊賢雖在丁○○住處，然因丁○○係透過乙○○向李俊賢借用租屋處5 樓，顯然丁○○與乙○○之交情
    較諸丁○○與李俊賢為佳，則丁○○主動電請乙○○代購冰
    箱，僅因乙○○不在新竹，轉請李俊賢代購，丁○○得知上
    情，直接將購買冰箱價金交予李俊賢，均與常情不悖。是以
    ，乙○○上開所辯，要難採信。丁○○於本院證述：未告知
    乙○○購買冰箱之用途，未向李俊賢借用租屋處5 樓，係李
    俊賢要我幫他買冰箱等情，均與李俊賢所陳不符，應屬卸責
    之詞，亦不足採信。
(五)租屋處5樓為丁○○製造甲基安非他命之處所
  (1)李俊賢證述：扣案冰箱是丁○○說要買的，冰箱的錢也是丁○○出的。後來有次他叫伊去5 樓將（冰箱）電拔掉，那天
    伊要出門，剛好碰到丁○○，伊問為何一下插電，一下又不
    插電，他說裡面冰的是安非他命。伊偶爾聞到怪味道，詢問
    丁○○，他說用鹽酸洗東西。在伊駕駛6P-8568 號車輛所查
    獲如附表編號32之殘餘物，係丁○○交代伊，如果他離開時
    有留下垃圾，請伊幫他丟掉，伊禮拜一（14日）清晨1 點多
    回到家發現這包垃圾，今（15）日中午出門時想順便丟掉，
    所以，將那包垃圾放在伊車的後車廂一起拿去丟掉等語（偵
    3188卷第5、6、27、30、36至38頁、偵3187卷第18頁）。參
    以卷附李俊賢與丁○○於96年5 月12日18時16分、18時34分
    通訊監察譯文（原審卷二第16頁）：「李：叔仔，你在忙
    ？潘：沒有，在家吃飯。李：我晚一點要回去。潘：就回去
    。李：好。」，「…，潘：…，有一些垃圾幫我拿去丟掉
    ，在樓梯那邊。李：好。」等情可知，丁○○當時未居住在
    租屋處5 樓，而係另有居住處所，且在電話中指示李俊賢將
    放置在租屋處5 樓梯間之垃圾丟棄。是以，丁○○確實曾使
    用租屋處5樓無誤，則丁○○辯以僅去過租屋處2樓1 次泡茶
    ，自非可採。
  (2)按毒品危害防制條例規範之各級毒品並未限定其形態為固體
    、液體或氣體等形態，行政院依該條例公布之第二級毒品安
    非他命品項亦未明定限於可供人施用之結晶狀安非他命始屬
    之。從毒品危害防制條例第1 條「為防制毒品危害，維護國
    民身心健康」規定之立法精神與第2條第1項「本條例所稱毒
    品，指具有成癮性、濫用性及對社會危害性之麻醉藥品與其
    製品及影響精神物質與其製品」規定之毒品型態以觀，該條
    例之目的除了防止毒品擴散外，尚有禁止國民施用毒品之意
    旨。再觀該條例所描述之毒品型態係具成癮、濫用性並對社
    會及精神有危害之藥品或製品，從其文義可推知，所謂的毒
    品必須是具有可即刻施用、販賣之藥品或製品，且同條例第
    2條第2項亦將毒品分為四級，各藥製品之成品須合於該條例
    附表所列名稱始得謂毒品危害防制條例之毒品。又台灣最常
    見製造甲基安非他命方法是以麻黃素為原料，使用艾蒙德法
    製造，製造過程大致可分前段（鹵化階段）、中段（氫化階
    段）、後段（純化階段）等3 個階段，其中所使用之重要原
    料及溶劑分述如下：前段--基本上是麻黃素與「氯化亞硫
    醯」反應，將原料麻黃（俗稱麻黃素）經氯仿浸溶後，加入
    亞硫醯二氯置入攪拌器內攪拌，再經乙醚、丙銅等溶劑溶洗
    、過濾、風乾後製成氯假麻黃素。中段--主要是加入氯化
    鈀、硫酸鋇、鎳或其他化學試劑或白金等催化劑，將氯假麻
    黃素加入催化劑（氯化鈀、硫酸鋇等）與緩衝劑（醋酸鈉或
    醋酸），置入氫氣壓力鋼瓶內，再通入氫氣進行氫化反應，
    經側孔燒瓶、陶瓷漏斗過濾製成鹵水（俗稱黑水或黑油）。
    後段--若未加入鹽酸很難大量產生結晶，將鹵水置入不鏽
    鋼鍋內，放在瓦斯爐上加熱熬煮，加入食鹽後，置入冰箱低
    溫冷凍，再經脫水、烘乾製成結晶成品。熟練者1、2天內可
    製造完成等情，業經鑑定證人甲○○到庭陳明在卷（本院卷
    第130 頁），復有臺灣高等法院檢察署毒品獎金審議小組有
    關認定毒品製造工廠標準之決議內容存卷可參（偵3188卷第
    43、44頁）。如附表編號32（即李俊賢使用車輛後車廂內垃
    圾），經送鑑定結果，發現有第四級毒品先驅原料麻黃素殘
    留，有上開鑑定書及所附之附表、照片在卷可參（偵5475卷
    第10至27頁）。且證人即查獲本件調查員謝淑美證稱：附表
    編號26-1、26-2號水溶液2盆，約2,000公克，在冰箱裡面查
    扣等語（原審卷一第186頁）；甲○○亦證稱：附表編號1結
    晶是原料，附表編號26-1、26-2水溶液均同時發現有原料麻
    黃鹼（即麻黃素）及產物甲基安非他命，故認定有製造行為
    。且當一化學反應若同時發現反應之原料及反應後應獲得之
    產物時，判斷有製造行為，若僅再提高產物的純度，並不應
    同時發現有原料在其中。就本案而言，應屬純化階段可能性
    較高。至於麻黃素的鹵化階段，可以扣案有機溶劑鹽酸進行
    ，不需要丙銅等語（本院卷第130反至133頁）。足見丁○○
    確實有使用租屋處5 樓，並已著手製作甲基安非他命，且製
    作水溶液尚須待純化階段始完成甲基安非他命結晶成可即刻
    供販賣及人體施用程度，係甲基安非他命之半成品，屬製造
    完成前未遂之階段無訛。
  (3)李俊賢雖證稱：有一些不好安非他命（即甲基安非他命）要
    改，因係乙○○告知丁○○借用租屋處之目的，以丁○○前
    有製造甲基安非他命遭查獲判刑入監服刑之經驗，欲減免己
    身罪責，並恐乙○○、李俊賢知悉其借用租屋處5 樓供己製
    造甲基安非他命，拒絕幫助及借用，故僅輕描淡寫改一些不
    好的安非他命，尚無悖於常情。又不好的甲基安非他命修改
    純度較高產品，最簡單方式係以加熱方式移除大部分之溶液
    ，因大部分溶液之沸點均比毒品原料或成品的沸點低，故僅
    需可進行加熱溶液沸點之器具，譬如瓦斯爐、鐵鍋即可，亦
    據甲○○陳明在卷（本院卷第131 正、反頁）。以扣案如附
    表編號2 、10、21、22、25、29、30等所示之物，可供鹵化
    階段所用之原料及器具；附表編號4 、10、11、22、28等所
    示之物，可供氫化階段所用之原料及器具；附表編號6、7、
    14至16等所示之物，可供純化階段使用之原料及器具。且倘
    丁○○未著手製造甲基安非他命，焉會曾因產生惡臭遭李俊
    賢詢問原因，而附表編號32殘留物，含有第四級毒品先驅原
    料麻黃素殘留之理，足證丁○○顯非僅改一些不好甲基安非
    他命，故李俊賢所證，尚難認丁○○未著手從事製造甲基安
    非他命行為。又扣案物中雖無「氯（假）麻黃素」，此乃係
    製造甲基安非他命各階段產率極低之結果，有法務部調查局
    96年8月27日調科壹字第09600303810號鑑定書在卷為憑（偵
    5475卷第11頁），無法以此認丁○○未著手從事製造甲基安
    非他命行為。扣案如附表編號26-1、26-2所示水溶液，雖甲
    基安非他命純度為0.06 %，然製造甲基安非他命過程為利用
    原料麻黃素經化學合成甲基安非他命，衡情會因各階段加入
    之原料多寡、溫度控制高低而決定成功之蓋然率，故尚難以
    丁○○前此曾製造純質淨重925.13公克甲基安非他命，而認
    如附表編號26-1、26-2所示水溶液含甲基安非他命純度不高
    即非丁○○所製造。丁○○雖亦曾拒絕撰寫製造甲基安非他
    命計畫書而遭恐嚇，然此一時、彼一時，並不意味丁○○確
    實痛改前非未，絕對不會再犯。是丁○○上開所辯，均無足
    取。
  (4)甲○○雖證稱：產品濃度低，可以提出2 種假設，其一，可
    能係之前已將大多數毒品成品自該水溶液中移除；其二，可
    能器具遭受污染，亦即器具之前有使用過製造毒品。然此僅
    係假設，且因無法判斷製毒使用器具是否有人使用過，甲○○無法分辨是哪一種情形，亦據甲○○陳明在卷，故尚難據
    此丁○○已製成甲基安非他命成品，並已移除大部分甲基安
    非他命結晶。況甲○○認本案有製造行為，並以純化階段可
    能性較高，亦不足以認丁○○尚未著手製造甲基安非他命等
    情，要屬無訛。
(六)李俊賢與丁○○為共同正犯；乙○○為幫助犯
  (1)按刑法之共同正犯，包括共謀共同正犯及實行共同正犯在內
    ；祇須行為人有以共同犯罪之意思，參與共同犯罪計畫之擬
    定，互為利用他人實行犯罪構成要件之行為，完成其等犯罪
    計畫，即克當之，不以每一行為人均實際參與部分構成要件
    行為或分取犯罪利得為必要（最高法院96年度台上字第1882
    號判決意旨參照）。又共同正犯之意思聯絡，不限於事前有
    所協議，其於行為當時，基於相互之認識，以共同犯罪之意
    思參與者，亦無礙於共同正犯之成立，且其表示之方法，不
    以明示通謀為必要，即相互間有默示之合致，亦無不可（最
    高法院77年臺上字2135號判例意旨參照）。李俊賢明知丁○○借用租屋處5 樓係供製造甲基安非他命之用，仍應允之而
    提供場所，並交付鑰匙1 支予丁○○，復從事看管純化鹵水
    所用冰箱之插電、清除製造甲基安非他命殘餘物、購買供製
    造甲基安非他命器具冰箱等工作，顯然係於丁○○製造甲基
    安非他命前、後之際，基於相互之認識，以共同犯罪之意思
    參與，利用丁○○具有專門製造甲基安非他命之技術及實際
    從事製造行為，俾完成製造甲基安非他命之成果，李俊賢、
    丁○○間，應有犯意聯絡及行為分擔，為共同正犯。
  (2)再按刑法上之幫助犯，係指以幫助之意思，對於正犯資以助
    力，而未參與實施犯罪之行為者而言，如就構成犯罪事實之
    一部，已參與實施即屬共同正犯（最高法院49年台上字第77
    號判例意旨參照）。查乙○○面告李俊賢借用租屋處5 樓供
    製造甲基安非他命之用，且乙○○自丁○○借用租屋處5 樓
    後，即未出入租屋處，業經李俊賢證述在卷（偵3188卷第37
    頁、偵3187卷第19頁），雖乙○○曾接獲丁○○電請代購冰
    箱，然僅轉請李俊賢實際前往購買，已如前述，顯然乙○○
    未參與製造甲基安非他命準備器具、提供場地等製造甲基安
    非他命過程之工作，即查無其有以自己或共同製造安非他命
    之犯意，但因乙○○明知丁○○為製造甲基安非他命而尋找
    製毒場地，仍介紹李俊賢與之認識並代詢問借租屋處5 樓，
    復轉知李俊賢代購冰箱而參與犯罪構成要件以外之行為，自
    屬幫助犯。乙○○雖以其無幫助丁○○犯罪之故意及違法性
    認識云云，以乙○○與李俊賢為好友，業經李俊賢、乙○○
    陳明在卷（偵3187卷第5、6、18頁），且乙○○因曾向丁○○借錢，不用利息，所以對丁○○的事情很熱心，亦據李俊
    賢陳述無訛（偵3188卷第37頁），以李俊賢已撇清乙○○於
    丁○○借用後未出入租屋處，顯無構詞誣陷乙○○之理，故
    乙○○既面告李俊賢丁○○借用租屋處5 樓係供製造甲基安
    非他命之用，竟協助詢問借用之可能性，並代轉丁○○欲購
    買冰箱予李俊賢等情，縱其動機為償還借款之人情，仍無礙
    於其有幫助之故意及違法性之認知，所辯尚無足取。
三、綜上所述，本件事證明確，丁○○與李俊賢共同製造甲基安
    非他命未遂、乙○○幫助製造甲基安非他命未遂等犯行，洵
    堪認定，均應依法論罪科刑。至乙○○聲請測謊及傳喚高素
    瑛，因本件事證已明，且事過境遷，難以測謊探悉實情，而
    高素瑛與李俊賢間之閒聊談話，並非經驗本件案發歷程之人
    ，無法釐清事實，自無庸加以調查之必要。
四、論罪科刑
(一)新舊法比較
    按被告行為後，毒品危害防制條例第4條部分，業於98年5月
    20日修正公布，於本院裁判時業已施行。該條例第4條第2項
    之罰金刑由修正前之「得併科新臺幣7 百萬元以下罰金」，
    修正為「得併科新臺幣1 千萬元以下罰金」，經比較新舊法
    結果，以修正前毒品危害防制條例第4條第2項規定有利於丁○○、乙○○，依刑法第2條第1項前段規定，應適用修正前
    毒品危害防制條例第4條第2項規定處罰。
(二)核丁○○所為，係犯修正前毒品危害防制條例第4條第6項、
    第2 項製造第二級毒品未遂罪。丁○○製造第二級毒品甲基
    安非他命後，進而持有，其等持有之低度行為應為製造之高
    度行為所吸收，不另論罪。其與李俊賢間，有犯意聯絡及行
    為分擔，為共同正犯。乙○○所為，係犯刑法第30條第1 項
    前段、毒品危害防制條例第4條第6項、第2 項幫助犯。丁○○雖已著手製造第二級毒品甲基安非他命，惟被查獲時尚未
    純化為甲基安非他命之結晶而屬未遂犯，應依法減輕其刑。
    乙○○為製造未遂之幫助犯，依法遞減輕其刑。
五、原審予以論科，固非無見，惟查：(一)原判決事實既認定丁○○受他人委託製造甲基安非他命，惟於理由欄未敘明據以認
    定之依據，且遍查卷附資料證據，無法據以認定丁○○係受
    「他人」之託，原判決事實之認定，顯未依據卷證資料，自
    有未合。(二)通訊監察譯文第15頁第9 則，無監聽錄音帶可供
    勘驗，有勘驗筆錄存卷可參（原審卷二第130 頁），原判決
    誤載該則通訊監察譯文有證據能力，亦有疏漏。(三)毒品危害
    防制條例於98年5 月20日修正公布，未另特定施行日期，即
    應依中央法規標準法第14條以毒品危害防制條例第36條規定
    之施行日期，自公布後6個月施行，原判決誤以98年5月22日
    施行，亦有未洽。(四)附表編號3有機溶液1桶，經檢驗未發現
    法定毒品成分，屬不明有機溶液，且無法證明為供製造甲基
    安非他命之用；附表編號2應係丙酮；編號29強酸6罐中另包
    括氯仿等情，有法務部調查局96年8月27日調科壹字第09600
    303810號鑑定書存卷可憑，原判決誤沒收附表編號3 不明有
    機溶液、誤載附表編號2 為氯仿、漏載附表編號29強酸包括
    氯仿，均有違誤。丁○○、乙○○均上訴否認犯罪，雖無理
    由，已如前述，然原判決既有上開可議之處，自應撤銷改判
    。
六、爰審酌丁○○已有製造甲基安非他命犯行，於假釋中，無視
    國家為保國民健康禁絕毒品之政策，竟再次製造甲基安非他
    命毒品，戕害他人身心，製造毒品之材料、設備齊全，規模
    頗鉅；乙○○明知上情，仍介紹丁○○向李俊賢借用製毒地
    點，不僅不知守法，反從事幫助製造甲基安非他命犯行，其
    等所為非是，本應嚴懲，念及丁○○製成之甲基安非他命尚
    未完成，致未散佈於眾，對於社會治安與國民健康之危害尚
    非重大，及其等犯後態度等一切情狀，分別量處如主文第2
    、3項所示之刑，以資懲儆。
七、沒收部分
(一)扣案如附表編號21、25、26-1、26-2、30所示之物，均含有
    第二級毒品甲基安非他命成分，且與扣案之物品無法析離，
    均應依毒品危害防制條例第18條第1 項前段規定，沒收銷燬
    之。另如附表編號1、2、4 至20、22、24、28、29所示之物
    及附表編號32所示之物，分係供本件製造甲基安非他命所用
    及犯罪所得之物，均應依同條例第19條第1 項前段規定，宣
    告沒收。
(二)其餘扣案如附表所示編號3 不明有機溶液、編號23房屋租賃
    契約書1份、編號27手機2支、編號31存摺1 本，均非供本件
    製造甲基安非他命所用之物，爰不為沒收之諭知。
(三)按共同正犯因相互間利用他人之行為，以遂行其犯意之實現
    ，本於責任共同之原則，有關沒收部分，對於共犯間供犯罪
    所用之物，自均應為沒收之諭知。惟幫助犯僅係對於犯罪構
    成要件以外行為為加工，並無共同犯罪之意思，自不適用該
    責任共同原則，對於正犯所有供犯罪所用之物或犯罪所得之
    物，亦為沒收之諭知，附此敘明。
據上論斷，應依刑事訴訟法第369條前段、第364條、第299條第1
項前段，修正前毒品危害防制條例第4條第6項、第2 項、第18條
第1項前段、第19條第1項前段，刑法第2條第1項前段、第11條前
段、第28條、第25條第1項、第30條，判決如主文。
本案經檢察官吳國南到庭執行職務。
中    華    民    國    99    年    7     月    29    日
                  刑事第二庭審判長法  官  洪光燦
                                  法  官  林恆吉
                                  法  官  李麗玲
以上正本證明與原本無異。
如不服本判決，應於收受送達後10日內向本院提出上訴書狀，其
未敘述上訴之理由者並得於提起上訴後10日內向本院補提理由書
（均須按他造當事人之人數附繕本）「切勿逕送上級法院」。
                                  書記官  廖婷璇
中    華    民    國    99    年    7     月    29    日
附錄：本案論罪科刑法條全文
修正前毒品危害防制條例第4條：
製造、運輸、販賣第一級毒品者，處死刑或無期徒刑；處無期徒
刑者，得併科新臺幣一千萬元以下罰金。
製造、運輸、販賣第二級毒品者，處無期徒刑或七年以上有期徒
刑，得併科新臺幣七百萬元以下罰金。
製造、運輸、販賣第三級毒品者，處五年以上有期徒刑，得併科
新臺幣五百萬元以下罰金。
製造、運輸、販賣第四級毒品者，處三年以上十年以下有期徒刑
，得併科新臺幣三百萬元以下罰金。
製造、運輸、販賣專供製造或施用毒品之器具者，處一年以上七
年以下有期徒刑，得併科新臺幣一百萬元以下罰金。
前五項之未遂犯罰之。
附表（同法務部調查局臺北市調查處扣押物品目錄表）：
┌──┬────────────┬────┐
│編號│   物   品   名   稱    │  數量  │
├──┼────────────┼────┤
│1   │鹽酸麻黃素（含第四級毒品│2 小包（│
│    │先驅原料麻黃素）        │合計淨重│
│    │                        │273.90公│
│    │                        │克）    │
├──┼────────────┼────┤
│2   │有機溶液丙酮            │1桶     │
├──┼────────────┼────┤
│3   │不明有機溶液            │1桶     │
├──┼────────────┼────┤
│4   │蒸餾水空瓶              │5桶     │
├──┼────────────┼────┤
│5   │試紙                    │1盒     │
├──┼────────────┼────┤
│6   │粗鹽                    │1袋     │
├──┼────────────┼────┤
│7   │濾紙                    │1盒     │
├──┼────────────┼────┤
│8   │鈀金                    │1罐     │
├──┼────────────┼────┤
│9   │過濾瓶（含第四級毒品先驅│1瓶     │
│    │原料麻黃素成分殘留）    │        │
├──┼────────────┼────┤
│10  │陶瓷漏斗                │1個     │
├──┼────────────┼────┤
│11  │活性碳                  │1包     │
├──┼────────────┼────┤
│12  │加壓反應器              │1個     │
├──┼────────────┼────┤
│13  │壓力表                  │1組     │
├──┼────────────┼────┤
│14  │瓦斯桶                  │1個     │
├──┼────────────┼────┤
│15  │瓦斯爐                  │1個     │
├──┼────────────┼────┤
│16  │鋼製煮鍋                │1個     │
├──┼────────────┼────┤
│17  │氫氣瓶                  │1個     │
├──┼────────────┼────┤
│18  │冰箱                    │1個     │
├──┼────────────┼────┤
│19  │塑膠漏斗                │2個     │
├──┼────────────┼────┤
│20  │水瓢                    │1個     │
├──┼────────────┼────┤
│21  │攪拌木杓（含第二級第89項│1個     │
│    │毒品甲基安非他命成分殘留│        │
│    │）                      │        │
├──┼────────────┼────┤
│22  │塑膠容器                │8個     │
├──┼────────────┼────┤
│23  │房屋租賃契約            │1份     │
├──┼────────────┼────┤
│24  │搖台（鐵製容器）        │1個     │
├──┼────────────┼────┤
│25  │電子秤（含第二級第89項毒│1個     │
│    │品甲基安非他命成分殘留）│        │
├──┼────────────┼────┤
│26-1│水溶液（含第二級第89項毒│2 盆（淨│
│26-2│品甲基安非他命及第四級毒│重3247.2│
│    │品先驅原料麻黃素成分）  │2公克） │
├──┼────────────┼────┤
│27  │手機                    │2支     │
│    │（廠牌：SAMSUNG MOTO）  │        │
├──┼────────────┼────┤
│28  │化學藥品（硫酸鋇、醋酸鈉│6罐     │
│    │、氫氧化鈉）            │        │
├──┼────────────┼────┤
│29  │強酸（乙醚、鹽酸、氯仿）│6罐     │
├──┼────────────┼────┤
│30  │磅秤（含第二級第89項甲基│1台     │
│    │安非他命成分殘留）      │        │
├──┼────────────┼────┤
│31  │存摺                    │1本     │
├──┼────────────┼────┤
│32  │安毒工廠殘餘物（含第四級│1袋     │
│    │毒品先驅原料麻黃素成分殘│        │
│    │留）                    │        │
└──┴────────────┴────┘

司法院資訊處製作；財團法人民間司法改革基金會備份。
